最高法院刑事判決　　　　　　一○○年度台上字第一四四六號
上　訴　人　台灣高等法院檢察署檢察官　
被　　　告　曾國基
選任辯護人　許進德律師
上　訴　人　陳佳烜
（被　告）　　　　　
選任辯護人 王東山律師
　　　　　 陳煥生律師
上列上訴人等因被告等違反貪污治罪條例案件，不服台灣高等法
院中華民國九十八年十二月八日第二審判決（九十八年度上訴字
第二七二二號，起訴案號：台灣板橋地方法院檢察署九十七年度
偵字第一一一五０號），提起上訴，本院判決如下：
    主  文
原判決關於曾國基部分撤銷，發回台灣高等法院。
其他上訴駁回。
    理  由
一、撤銷發回部分：
本件原判決撤銷第一審關於被告曾國基如原判決附表三之四內附
表一編號１至部分之科刑判決，改判依牽連犯關係，從一重論
處曾國基共同連續與依據法令從事公務之人員利用職務上之機會
，詐取財物罪刑（一罪）。又維持第一審關於曾國基如原判決附
表三之四內附表一編號32部分，依牽連犯關係，從一重論處曾國
基共同與依據法令從事公務之人員利用職務上之機會，詐取財物
罪刑（一罪）；如原判決附表三之四內其他部分，依想像競合犯
關係，從一重論處曾國基共同與公務員利用職務上之機會，詐取
財物罪刑及免除其刑（十七罪）部分之判決，駁回曾國基此部分
之上訴。固非無見。
惟查：（一）依刑法第七十四條第一項之規定，得宣告緩刑者，
以「未曾因故意犯罪受有期徒刑以上刑之宣告」（第一款）或「
前因故意犯罪受有期徒刑以上刑之宣告，執行完畢或赦免後，五
年以內未曾因故意犯罪受有期徒刑以上刑之宣告」（第二款）為
要件。原判決以「曾國基前未曾受有期徒刑以上刑之宣告（曾國
基曾於民國七十七年間因違反槍砲彈藥刀械管制條例案件，經台
灣板橋地方法院以七十七年度易字第二八四一號判決判處有期徒
刑二月，緩刑三年，緩刑期滿未經撤銷，刑之宣告失其效力），
此有本院被告前案紀錄表在卷可稽，其……，本院因認暫不執行
其刑為當，予以宣告緩刑四年」（見原判決第三一頁倒數第十一
行起）。但依卷內資料，曾國基前於九十六年五、六月間起，另
犯意圖營利聚眾賭博罪，經第一審判決有期徒刑六月，並經原審
先於九十八年十月二十三日駁回其上訴，而告確定（見原判決第
五至六頁、第四九頁、第二審卷第一四一至一四二頁）。倘若無
訛，曾國基即與上開緩刑之要件不合，乃原判決未予詳查，遽為
曾國基緩刑四年之宣告，自有應於審判期日調查之證據未予調查
及適用法則不當之違背法令。（二）原判決主文第八項諭知曾國
基撤銷改判部分（即附表三之四內附表一編號1至31 部分）與上
訴駁回部分（即附表三之四內附表一除編號1至31 以外之其他部
分）所處之刑，應執行有期徒刑二年，緩刑四年，褫奪公權一年
。惟原判決附表三之四內附表一編號52、53部分，係宣告免除其
刑（見原判決第四一頁），自無宣告刑可言，乃原判決竟予合併
定其應執行刑，復予宣告緩刑，判決亦有違誤。（二）判決所載
之事實與理由，相互牴觸者，即屬判決理由矛盾，依刑事訴訟法
第三百七十九條第十四款之規定，其判決當然為違背法令。原判
決事實並未認定曾國基經營之榮肆花店向新北市三峽區公所（原
名台北縣三峽鎮公所，下稱三峽鎮公所），有將浮報如原判決附
表一編號25至28部分三峽鎮公所之經費交予陳賴秀桃（同案被告
，已經判決確定）情事，其附表一此部分關於交付與陳賴秀桃部
分之款項亦記載為「０」（見原判決第三五頁）。惟原判決理由
內敘明曾國基由其妻黃婉婷（兼會計，已經判決確定）或職員王
伊芸，扣除陳佳烜應抵償之債務金額後，將附表一編號1至41、4
3、47至53 ，包括其中編號25至28部分之款項，以現金交付陳賴
秀桃等語（見原判決第十頁倒數第三行起），其事實及理由相互
齟齬，判決自有瑕疵。以上或係檢察官上訴意旨所指摘，或為本
院得依職權調查之事項，應認原判決關於曾國基部分有撤銷發回
之原因。
二、上訴駁回部分：
按刑事訴訟法第三百七十七條規定，上訴於第三審法院，非以判
決違背法令為理由，不得為之。是提起第三審上訴，應以原判決
違背法令為理由，係屬法定要件。如果上訴理由書狀並未依據卷
內訴訟資料，具體指摘原判決不適用何種法則或如何適用不當，
或所指摘原判決違法情事，顯與法律規定得為第三審上訴理由之
違法情形，不相適合時，均應認其上訴為違背法律上之程式，予
以駁回。上訴人陳佳烜上訴意旨略以：(一)、原判決附表三之一關
於陳佳烜部分，其中編號52、53兩欄，均載「不應減刑」，惟理
由欄載明「陳佳烜所為附表一編號52、53所示之各次利用職務上
機會詐取財物罪再予『酌減其刑』」，且於酌減其刑部分，記載
為包括「附表一編號『53』、53」部分（見原判決第二六頁理由
(4)之甲），均有事實與理由之矛盾。(二)、原判決撤銷第一審關於
陳佳烜附表三之一內附表一編號1至31 部分不當之判決，而駁回
其他部分之上訴。但第一審及原審判決附表三之一部分，包括附
表一編號1至31、32至41、43、47至53 ，則所謂駁回部分，似指
附表一編號32至41、43、47至53部分。但原判決事實欄對此部分
加以更正，並認其中42、44至46部分，未有浮報經費而詐取財物
。惟竟未予撤銷改判，判決即有違誤。(三)、原判決未分別認定就
花圈等禮品之交易價格與浮報價款各若干，已屬理由不備。且查
附表一編號42、44、45、46四次之浮報款項均載為「０」，惟仍
一併列為犯罪事實，亦有理由矛盾之違法。(四)、原判決理由欄說
明：附表一編號1至31 為連續詐取財物一罪，其餘則為一次或多
次詐取財物，應予分論併罰。而判決正本僅載「附表之罪」，未
揭明「公務員利用職務上之機會詐取財物罪名」。尚難謂合，不
無違背法令。(五)、原判決事實略以：「迨榮肆花店於實際領取前
開所請領之款項後，扣除陳佳烜積欠之款項（即詳如附表一編號
2至4、10至28所示『扣抵陳佳烜積欠曾國基債務之金額』）後，
其餘浮報之款項，由王伊芸、黃婉婷與陳賴秀桃聯繫後，前往陳
佳烜、陳賴秀桃位在新北市○○區○○街1巷10 號住處交付現金
予陳賴秀桃收執（詳如附表一編號1 至24、29至41、43、47至53
所示『王伊芸或黃婉婷實際交付予陳賴秀桃收執之金額』。第一
審判決就附表一編號1至24、29至41部分，誤載為附表一編號1至
41 ，茲予更正）」等情。惟理由又記載：「陳佳烜、陳賴秀桃、
曾國基附表一編號1至41、43、47至53 所示以浮報款項之方式詐
騙三峽鎮公所，核渠等所為，均係犯……之罪」等語。則原判決
認定之犯罪事實，究竟為附表一「編號1至41 」、抑或係附表一
「編號1至41、43、47至53 」？均有不明，自有事實與理由矛盾
之違法。(六)、原判決僅憑鄭益念（同案被告，業經判決確定）之
證言，即臆測陳佳烜犯罪。惟浮報三峽鎮公所之經費，係陳佳烜
之配偶陳賴秀桃決定，與陳佳烜無關。原判決對陳佳烜究於何時
、何地、與何人共同謀議，藉致送花圈等應酬，浮報價款詐取財
物？陳佳烜負責分擔實行何種犯罪行為？並未明確認定及記載，
判決自有違誤。(七)、原判決以推測或擬制之方法，認定陳佳烜共
計詐騙新台幣三百零三萬四千三百五十元。且對其他共同被告，
均以所收之款項業已退還，情節較微，分別宣告緩刑，惟獨對陳
佳烜科處重刑，顯失公平，均有不適用法則、適用法則不當及調
查職責未盡之違法。(八)、依原判決認定之事實，鄭益念等所利用
之不知情第三人，除三峽鎮公所臨時雇員周欣慧外，應包括層層
轉核同意撥款之行政室主任詹亦樹及主計室主任。惟原判決理由
僅言明周欣慧部分構成間接正犯，判決自有違誤。(九)、原審辯護
人於準備程序以刑事準備程序暨辯護狀提出調查證據之聲請。原
審未予調查，有調查職責未盡之違法。(十)、原判決認定曾國基以
「不實之出貨明細」、「其業務上所掌之受貨一覽表及免用統一
發票收據」、公務員職務上製作之「台北縣三峽鎮公所粘貼憑證
用紙」、「不實之請款憑證」浮報經費等情。則該等文件顯係用
以犯罪之物，原判決未敘明不予沒收之理由，判決自有違誤。(十一)
、原判決以陳佳烜詐欺得款之時間在九十五年七月一日刑法修正
施行後，認應適用新法。惟詐欺罪以實行詐術為犯罪之始點，雖
獲得財物在修法之後，仍應適用舊法，原判決有適用法則不當之
違法。(十二)、證人周欣慧、周麗瓊在法務部調查局台北縣調查站（
已更名為新北市調查站，下稱台北縣調查站）及偵查中之陳述未
經具結，原判決認有證據能力，有適用法則不當之違法等語。惟
查原判決撤銷第一審關於陳佳烜如原判決附表三之一內附表一編
號1至31 部分之科刑判決，改判依牽連犯關係，從一重論處陳佳
烜共同連續依據法令從事公務之人員利用職務上之機會，詐取財
物罪刑（一罪）。又維持第一審關於陳佳烜如原判決附表三之一
內附表一編號32部分，依牽連犯關係，從一重論處陳佳烜共同依
據法令從事公務之人員利用職務上之機會，詐取財物罪刑（一罪
）；如原判決附表三之一內其他部分，依想像競合犯關係，從一
重論處陳佳烜共同公務員利用職務上之機會，詐取財物罪刑（十
七罪）部分之判決，駁回陳佳烜此部分之上訴。已詳敘認定犯罪
事實之依據及憑以認定之理由。並對如何認定：陳佳烜否認犯罪
之辯詞，不足採取；原判決所引之被告以外之人於審判外之陳述
（就陳佳烜部分，不包括共同被告鄭念益、黃婉婷在調查站、偵
查中之供述），具有證據能力；陳佳烜與曾國基、陳賴秀桃、鄭
念益間有犯意聯絡及行為之分擔，均屬共同正犯；陳佳烜所犯附
表三之一內除附表一編號1至31 外，其餘各罪均係另行起意，應
分論併罰；皆已依據卷內資料予以指駁及說明，從形式上觀察，
原判決並無違背法令之情形存在。按取捨證據及認定事實，乃事
實審法院職權之行使，其對證據證明力所為之判斷，苟不悖通常
一般人日常生活之經驗，又未違背客觀上應認為確實之定則，並
已敘明其何以為此判斷之心證理由者，即不能任意指為違法。再
按犯罪之謀議，除共同正犯中之同謀犯，因其並未參與犯罪構成
要件之實行行為，僅係以其參與犯罪之謀議為其犯罪構成要件之
要素，故須以嚴格之證據證明其參與謀議外，其餘參與分擔犯罪
構成要件行為之共同正犯，對其事前有無參與犯罪之謀議行為，
無須明白認定，詳細記載，自無庸為證據之證明。原判決事實已
明白認定陳佳烜與其配偶陳賴秀桃事前謀議，而由陳佳烜指示知
情之三峽鎮公所行政室課員鄭念益，向曾國基經營之榮肆花店訂
購花籃等，由曾國基以浮報請款之方式，向三峽鎮公所核銷經費
，並層轉由陳佳烜以鎮長身分參與核可而獲撥付款項，用抵陳佳
烜所欠曾國基之債務，或交付現金予陳賴秀桃等情（見原判決第
三頁第十行起）。陳佳烜以原判決未認定陳佳烜與何人、如何謀
議，已屬無據，且原判決既認定陳佳烜與曾國基、陳賴秀桃、鄭
念益與王伊芸（或黃婉婷）之間有犯意聯絡及行為之分擔，均為
共同正犯，陳佳烜既係參與分擔犯罪行為實行之一般共同正犯，
並非同謀共同正犯。原判決縱未詳述謀議之情節，亦無違法可言
。又查原判決附表三之一內附表一編號52、53部分，理由內敘明
該部分應依刑法第五十九條予以酌減其刑（見原判決第二六頁－
理由(4)之甲），且於附表三之一內附表一編號52、53部分備註欄
內，亦為相同意旨之記載（見原判決第三八頁），並無矛盾。至
於附表三之一內附表一編號52、53部分，另於「減刑後之宣告刑
」欄，記載「不應減刑」（見原判決第三七至三八頁），則係指
無中華民國九十六年罪犯減刑條例之適用，上訴人執以指摘原判
決理由矛盾，係有誤會。另原判決第二十六頁理由(4)之甲第一行
敘述「附表一編號『53』、53」，其中之『53』應係「52」之誤
載，既於判決結果不生影響，自應予以更正，不得執為適法之第
三審上訴理由。又原判決主文宣示撤銷第一審判決陳佳烜附表三
之一內附表一編號1至31 部分，而駁回陳佳烜之其他部分上訴，
其理由內亦為相同內容之敘述（見原判決第二七頁理由(三)第九至
十二行）。至於附表三之一內附表一編號42、44、45、46四次，
原判決並未予以論罪，此為原判決及第一審判決所載明（見第一
審判決第四五頁、原判決第三八頁），且原判決事實欄內，亦敘
明此部分並無犯罪（見原判決第三頁倒數第二行起至第四頁第一
行），是原判決就此部分與第一審判決之論敘，並無矛盾，陳佳
烜指原判決將此部分列為犯罪事實，又指此部分認定與第一審判
決不符，應予以撤銷云云，亦屬誤會。另查原判決事實認定：「
迨榮肆花店於實際領取前開所請領之款項後，扣除陳佳烜積欠之
款項（即詳如附表一編號2至4、10至28所示『扣抵陳佳烜積欠曾
國基債務之金額』）後，其餘浮報之款項，由王伊芸、黃婉婷與
陳賴秀桃聯繫後，前往陳佳烜、陳賴秀桃位在新北市○○區○○
街1巷10號住處交付現金予陳賴秀桃收執（詳如附表一編號1至24
、29至41、43、47至53所示『王伊芸或黃婉婷實際交付予陳賴秀
桃收執之金額』。第一審判決就附表一編號1至24、2 9至41部分
，誤載為附表一編號1至41 ，茲予更正）」等情（見原判決第四
頁倒數第九行起），係指陳佳烜等浮報之費用其中附表一編號 2
至4、10至28 部分係由曾國基直接抵扣陳佳烜對曾國基之欠款，
其他所剩浮報經費部分，則以現金交予陳佳烜之妻陳賴秀桃處理
，與其理由內敘明，抵債及交付現金予陳賴秀桃部分，均屬犯罪
部分，自無矛盾。又依刑法第三十八條第一、三項之規定，供犯
罪所用之物，以屬犯罪行為人所有，始得宣告沒收，因之並非義
務沒收。況陳佳烜上訴意旨(十)所指有關浮報經費使用之文件，均
已持以行使而交予三峽鎮公所，並非陳佳烜及曾國基所有。則原
判決未說明不予宣告沒收之理由，亦無違法可言。又按詐欺取財
犯行之獲取財物行為，乃係結果行為，是該取得財物之行為，亦
屬犯罪行為。則行為人雖在新法施行之前施用詐術，但其取得財
物係在新法施行之後，新法即為其行為時法，自應適用新法之規
定。陳佳烜以原判決認定其施用詐術之時間在修正刑法於九十五
年七月一日生效施行之前，則縱其獲取財物之時間係在修正刑法
施行之後，仍應適用舊法云云，殊屬無據。又陳佳烜雖在原審具
狀聲請傳喚證人陳賴秀桃，惟於審判期日，經審判長詢問尚有何
證據請求調查，陳佳烜與其辯護人均答稱：無（見原審卷第一六
五頁正反面），況證人陳賴秀桃已在第一審以證人身分作證，經
陳佳烜之辯護人予以詰問，則原審認證據調查已完足，且本案事
證已明，而未為無益之調查，自無調查職責未盡之違法。又原判
決已說明就陳佳烜與共同正犯利用鎮公所之臨時雇員周欣慧填載
不實請款憑證，係屬間接正犯等語。至於就鎮公所行政室主任、
主計室主任之層轉核可行為，是否亦為間接正犯，於陳佳烜之罪
責成立不生影響，縱未說明，亦不得執為適法之第三審上訴理由
。又按刑事訴訟法第一百九十六條之一規定「司法警察官或司法
警察因調查犯罪嫌疑人及蒐集證據之必要，得使用通知書通知證
人到場詢問」，並於第二項將偵查及審判中訊問證人之有關規定
，於司法警察官、司法警察可以準用者一一列明，以為準據。即
已明示司法警察官或司法警察於調查犯罪情形及蒐集證據時，得
詢問證人。而刑事訴訟法第一百八十六條第一項「證人應命具結
」之規定，並不在上開法條準用之列。是證人於司法警察官或司
法警察調查中所為陳述，並不生具結之問題，自無同法第一百五
十八條之三規定之適用。另證人周欣慧、周麗瓊在偵查中之證言
，均分別在供前及供後具結在卷，有渠等偵訊筆錄及證人結文在
卷可稽（見偵查卷第一八二至一八七頁、第一九二至一九四頁）
。陳佳烜以上開證人在警詢、偵查中之陳述未經具結，不得採為
判斷之依據云云，係未憑卷內證據資料，任意指摘。另按量刑之
輕重，係屬事實審法院得依職權自由裁量之事項，苟於量刑時，
已依刑法第五十七條之規定，以行為人之責任為基礎，並斟酌該
條各款所列情狀，而未逾越法定範圍，又未濫用其職權，即不得
遽指為違法。原判決已說明量刑係依上揭規定審酌陳佳烜為三峽
鎮鎮長，受鎮民信賴及託付，竟為圖己利，利用其鎮長職權及職
務上機會，指示下屬鄭念益與不具公務員身分之曾國基等人，透
過三峽鎮公所核撥款項予榮肆花店之機會，以榮肆花店浮報款項
之方式詐騙三峽鎮公所，取得不法款項，時間已逾四年，視公款
為個人金庫，嚴重敗壞官箴，腐蝕國民對於公務員廉潔性之信賴
，及其犯罪所得及犯罪後之態度等一切情狀，為其量刑之基礎。
既未逾越法定刑度，又未濫用自由裁量之權限，不得任意指其違
法。陳佳烜上訴意旨或未依據卷證資料，具體指摘原判決如何違
背法令，或置原判決之論敘於不顧，仍執陳詞為事實上之爭辯，
對原審採證認事及量刑之職權行使，及於判決無影響事項暨枝節
問題，任意指摘，難謂已符合首揭法定上訴要件。陳佳烜關於此
部分之上訴違背法律上之程式，應予駁回。又按刑事訴訟法第三
百七十六條所列各罪之案件，經第二審判決者，不得上訴於第三
審法院，為該法條所明定。陳佳烜所犯有牽連犯或想像競合犯關
係之行使業務登載不實罪部分，原審係依刑法第二百十六條、第
二百十五條論處罪刑，核屬刑事訴訟法第三百七十六條第一款之
案件。依首開說明，既經第二審判決，自不得上訴於第三審法院
，縱此部分與上述陳佳烜利用職務上機會詐取財物罪部分，有牽
連犯或想像競合犯關係，為裁判上一罪，但其利用職務上機會詐
取財物、行使公務員登載不實文書罪部分之上訴為不合法，本院
應從程序上駁回，而無從為實體上判決，則對於此部分，亦無從
適用審判不可分原則，為實體上審判。陳佳烜猶提起上訴，顯為
法所不許，應予駁回。
據上論結，應依刑事訴訟法第三百九十七條、第四百零一條、第
三百九十五條前段，判決如主文。
中    華    民    國  一○○  年    三    月  二十四  日
                      最高法院刑事第十二庭
                          審判長法官  陳  世  淙  
                                法官  陳  東  誥  
                                法官  何  菁  莪  
                                法官  許  錦  印  
                                法官  施  俊  堯  
本件正本證明與原本無異
                                      書  記  官  
中    華    民    國  一○○  年    三    月   三十   日
                                                       s